【裁判字號】    98,上,188
【裁判日期】    980825
【裁判案由】    給付借款
【裁判全文】
臺灣高等法院民事判決                   98年度上字第188號
上  訴  人  丙○○
            己○○
            庚○○
上三人共同
訴訟代理人  陳俊傑律師
被  上訴人  戊○○
訴訟代理人  袁健峰律師
            陽文瑜律師
            李承訓律師
上列當事人間請求給付借款事件，上訴人對於中華民國97年12月
11日臺灣桃園地方法院97年度訴字第1417號第一審判決提起上訴
，本院於民國98年8月18日言詞辯論終結，判決如下：
    主  文
上訴駁回。
第二審訴訟費用由上訴人負擔。
    事實及理由
壹、被上訴人起訴主張：
一、上訴人於民國（下同）96年10月25日透由訴外人唐文貴、甲
    ○○向被上訴人借款新台幣 (下同）5,000,000元，約定月
    息三分，97年1月25日清償，被上訴人預扣三個月利息450,0
    00元後，將借款4,550,000元在介紹人甲○○辦公室交付上
    訴人，上訴人為擔保上開借款債務之履行，由上訴人丙○○
    、己○○分別以其等所有坐落在桃園縣楊梅鎮○○段106、1
    22地號土地（下簡稱系爭土地）設定最高限額7,000,000元
    之抵押權予被上訴人，兩造並簽立借據為憑。詎借款清償日
    期屆至後，被上訴人屢向上訴人催討，均未獲還款，經由甲
    ○○向上訴人詢問，上訴人表示願支付一個月利息150,000
    元，嗣上訴人雖經由甲○○向被上訴人表示希望同意塗銷抵
    押權供其向銀行貸款，然上訴人所提供不動產之目的係為擔
    保系爭借款債權之履行，一旦塗銷即無保障，自不可能同意
    ，又借款當時雙方根本未有就此有約定，上訴人對此主張，
    顯不可採。
二、兩造雖約定以月息三分計算，然因此部分已超過法定最高利
    率，故應以週年利率20%計算，而上訴人自借款後僅有支付
    150,000元利息，以交付之借款4,550,000元按週年利率20%
    計算，一年之利息為910,000元，則為計算方便，上訴人清
    償之150,000元用以抵積欠之2個月利息，本件請求之利息起
    算日即為借款日後二個月之96年12月26日，被上訴人爰依民
    法第474條第1項、第477條前段規定，求為上訴人應給付被
    上訴人4,550,000元及自96年12月26日起按週年利率20%計算
    之利息之判決。原審為被上訴人勝訴判決，並依兩造之聲請
    為供擔保之假執行及免為假執行之宣告。上訴人不服提起上
    訴，被上訴人於本院為駁回上訴之聲明。
貳、上訴人則以下列辯詞資為抗辯：
一、上訴人向被上訴人借款時，雙方已口頭約定，本件僅係短期
    借款，嗣經上訴人向平鎮市農會以系爭土地抵押貸得款項後
    ，被上訴人應配合塗銷系爭抵押權，由平鎮市農會向被上訴
    人清償，惟上訴人於97年3月25日經平鎮市農會同意貸款後
    ，被上訴人竟避不見面，迭經親友婉言相勸，均置之不理，
    是系爭借款顯附有停止條件，亦即被上訴人於平鎮市農會就
    上訴人丙○○提供系爭土地及同上段建號488號，門牌號碼
    楊梅鎮○○○段12號樓房，設定第二順位抵押權予平鎮市農
    會並撥款前，協同塗銷上開第一順位抵押權為被上訴人請求
    清償之停止條件，從而被上訴人既拒絕配合上開塗銷第一順
    位抵押權而撥款清償被上訴人借款之請求，本件停止條件未
    成就，上訴人自得拒絕付款。
二、退步言之，縱本件借款未附條件，本件上訴人既僅實際取得
    借款4,150,000元，原判決認定為4,550,000元，自應廢棄。
三、於本院上訴聲明：1.原判決廢棄2.上廢棄部分，被上訴人在
    第一審之訴及假執行聲請均駁回。
參、兩造不爭執事項：(見本院98年7月8日準備程序筆錄)
一、上訴人於96年10月25日向被上訴人約定借款5,000,000元，
    約定月息三分，清償日為97年1月25日，被上訴人交付借款
    同日，上訴人為擔保上開借款債務，以系爭土地設定最高限
    額7,000,000元之抵押權予被上訴人。
二、上訴人於97年1月底已匯款清償150,000元給被上訴人。
肆、兩造爭執事項：
一、上訴人另有給付400,000元佣金與介紹人，故扣除預扣利息
    及佣金後，實際僅拿4,150,000元，是否亦算入預扣之金額
    ？
二、兩造是否有口頭約定：「經上訴人向平鎮市農會以系爭土地
    抵押貸得款項後，被上訴人應配合塗銷抵押權，由平鎮市農
    會向被上訴人清償」；另上訴人經平鎮市農會同意貸款後，
    是否被上訴人有避不見面等情，其請求清償借款之停止條件
    顯未成就？
伍、得心證之理由：
一、按稱消費借貸者，謂當事人一方移轉金錢或其他代替物之所
    有權於他方，而約定他方以種類、品質、數量相同之物返還
    之契約，民法第474條第1項定有明文。又按金錢借貸契約係
    屬要物契約，故利息先扣之金錢借貸，其貸與之本金額應以
    利息預扣後實際交付借用人之金額為準，該預扣利息部分，
    既未實際交付借用人，自不成立金錢借貸。（最高法院87年
    台上字第1682號判決意旨參酌）。查兩造係約定借款5,000,
    000元，預扣利息450,000元等情，業為兩造所不爭執，揆諸
    首開規定及判決意旨，上開預扣利息之450,000元自不得算
    入系爭消費借貸之金額。
二、又查證人即為本件借款辦理設定抵押權事宜之代書丁○○於
    本院98年5月27日準備程序中證稱：「（本院問：96.10.25
    日上訴人向被上訴人間借款時，你在場否？）有。因我幫被
    上訴人辦理設定抵押案件，交現金時，我要在場，是在甲○
    ○的辦公室，借500萬元預扣利息，實際交給上訴人455萬元
    ，利息三個月45萬元。（本院問：上訴人有無給介紹人介紹
    費？）我不知道。被上訴人將錢交給上訴人後，我們就離開
    了。」等語（見本院卷第46頁反面）；證人即系爭借款介紹
    人王森培（藝名甲○○）於上開期日亦證稱：「（本院問：
    借款時，有無約定借款條件？）借500萬元，利息三分預扣
    三個月利息，扣完利息的錢再交給借款人。（本院問：被上
    訴人實際上交多少錢給上訴人？）『455萬元是扣掉利息的
    錢，在我辦公室交款』。（本院問：有無說到介紹費由何人
    付？）『是借款人付』，約定是4％介紹費，就是20萬元，
    放款時20萬元是上訴人給我的。（本院問：455萬元，是否
    包括在介紹費？）被上訴人給上訴人455萬元，455萬元再扣
    除介紹費20萬元給我們。（上訴人訴訟代理人問：介紹人共
    有幾人？彭先生、我接洽，總共介紹費是20萬元。（上訴人
    訴訟代理人問：455萬元是何人交付給上訴人？）由被上訴
    人交給上訴人三人，介紹費是我們向庚○○代表拿，是同
    時拿介紹費。」等語（見本院卷第47、48頁），可知上開二
    位證人就被上訴人係當場交付上訴人4,550,000元（扣除預
    付利息三個月450,000元後之金額）一節所述情節相符，應
    認為真實。又證人王森培係系爭借款介紹人，當然清楚應由
    何人交付介紹費給伊，故證人王森培證稱係上訴人交予伊介
    紹費部分亦應屬實在，換言之，系爭借款應包括介紹費在內
    。至證人即上訴人庚○○之姪子乙○○於本院雖證稱伊代點
    收借款是4,150,000元等語，惟其亦稱被上訴人將共4,550,0
    00元交付王森培，被上訴人先行離去，王森培先抽走二、三
    十萬元，再由王森培交予上訴人庚○○等語（見本院卷第49
    頁），可見被上訴人確係交付4,550,000元借款即先行離開
    ，至於介紹人與上訴人間如何約定介紹費金額，顯與被上訴
    人無關，故證人王森培之證詞並無法作有利於上訴人之認定
    ，應認被上訴人交付上訴人之借款為4,550,000元。
三、再查上訴人雖辯稱兩造有口頭約定，經上訴人向平鎮市農會
    以系爭土地抵押貸得款項後，被上訴人應配合塗銷抵押權，
    由平鎮市農會向被上訴人清償，惟上訴人經平鎮市農會同意
    貸款後，被上訴人竟避不見面，是本件上訴人請求清償系爭
    借款，為附有停止條件，被上訴人拒絕配合，其請求清償借
    款之停止條件顯未成就云云，惟被上訴人否認兩造間有此約
    定，且查證人丁○○於同上開期日復證稱：「（上訴人訴
    訟代理人問：抵押權設定付款當時有無提到還款後，有無談
    到如何塗銷抵押權？）沒有談，因錢領了就走了」等語（見
    本院卷第46頁反面）；證人王森培亦證稱：「（本院問：被
    上訴人有無透過你說，何時還款？）只是說要借款半年。（
    上訴人訴訟代理人問：被上訴人戊○○有無跟上訴人接觸？
    ）沒有，設定抵押權時被上訴人才跟庚○○接觸，他二人接
    觸時談借款半年，我不知還款條件。」等語（見本院卷第48
    頁），此外上訴人亦未就兩造間有上開約定之事實舉證以實
    其說，自難認其辯詞可採。
四、按「約定利率，超過週年百分之二十者，債權人對於超過部
    分之利息，無請求權」；「清償人所提出之給付，應先抵充
    費用，次充利息，次充原本」，民法第205條、第323條前段
    分別定有明文。被上訴人主張就上訴人清償之150,000元用
    以抵充2個月之利息等語，經查，兩造對本件消費借貸約定
    之利息為三分，上訴人已清償150,000元等事實均不爭執，
    而約定利息三分，週年利率即為百分之三十六，依民法第20
    5條，就超過百分之二十之部分被上訴人自無請求權，故被
    上訴人每月得請求之利息為75,833元（元以下四捨五入，45
    5萬20%12=75,833. 333），2個月得請求之利息為151,6
    66元，被上訴人主張以上訴人給付之150,000元抵充2個月之
    利息，即有理由。故被上訴人主張利息起算日自96年12月26
    日（借款日為96年10月25日）起，按週年利率百分之20自計
    算，自屬有據，應予准許。
五、綜上所述，被上訴人依消費借貸之法律關係，請求上訴人給
    付被上訴人4,550,000元及自96年12月26日起按週年利率20%
    計算之利息，為有理由，應予准許。是則原審判命上訴人如
    數給付，並依兩造之聲請分別為准免假執行之宣告，於法並
    無不合。上訴意旨指摘原判決不當，求予廢棄改判，為無理
    由，應予駁回。
六、本件事證已臻明確，兩造其餘主張、陳述及所提證據資料，
    經本院斟酌後，認與判決結果不生影響，爰不再一一論述，
    併此敘明。
陸、據上論結，本件上訴為無理由，依民事訴訟法第449條第1項
    、第78條、第85條第1項前段，判決如主文。
中    華    民    國    98    年    8     月    25    日
                    民事第五庭
                        審判長法  官  魏麗娟
                              法  官  陳博享
                              法  官  黃雯惠
正本係照原本作成。
如不服本判決，應於收受送達後20日內向本院提出上訴書狀，其
未表明上訴理由者，應於提出上訴後20日內向本院補提理由書狀
（均須按他造當事人之人數附繕本）上訴時應提出委任律師或具
有律師資格之人之委任狀；委任有律師資格者，另應附具律師資
格證書及釋明委任人與受任人有民事訴訟法第466條之1第1項但
書或第2項（詳附註）所定關係之釋明文書影本。
中    華    民    國    98    年    8     月    27    日
                              書記官  秦慧榮
附註：
民事訴訟法第466條之1（第1項、第2項）：
對於第二審判決上訴，上訴人應委任律師為訴訟代理人。但上訴
人或其他法定代理人具有律師資格者，不在此限。
上訴人之配偶、三親等內之血親、二親等內之姻親，或上訴人為
法人、中央或地方機關時，其所屬專任人員具有律師資格並經法
院認為適當者，亦得為第三審訴訟代理人。


司法院資訊處製作；財團法人民間司法改革基金會備份。
